臺灣高等法院刑事判決　　　　　　　　 96年度上易字第797號
上　訴　人　　臺灣臺北地方法院檢察署檢察官
上　訴　人　　甲○
即　被　告
上列上訴人因被告傷害等案件，不服臺灣臺北地方法院九十五年
度易字第一六八五號，中華民國九十六年二月廿七日第一審判決
（起訴案號：臺灣臺北地方法院檢察署九十五年度偵字第一００
二一號），提起上訴，本院判決如下：
    主  文
原判決傷害部分撤銷。
甲○無罪。
其他上訴駁回。
    理  由
一、本案公訴意旨略以：被告梅峰於民國九十五年五月五日上午
    十時許，在臺北市中正區○○○路與凱達格蘭大道口總統府
    前廣場，身著抗議標語，進行陳情抗議，同時段另有案外人
    賴注醒身著抗議標語並拋灑花瓣，在場陳情抗議，臺北市政
    府警察局中正第一分局介壽路派出所（以下簡稱介壽所）所
    長乙○○乃率員前往上址，依法執行府前聚眾防處勤務，並
    制止賴注醒等人之違序行為，詎被告竟基於侮辱之犯意，於
    公務員乙○○依法執行前開職務時，對乙○○咆哮吼叫，並
    以口沫噴濺乙○○臉部，而當場侮辱之，乙○○等以其行為
    係違反社會秩序維護法（以下簡稱社維法）第八十五條第一
    款規定，予以即時制止，並逕行通知其至介壽路派出所接受
    調查，詎被告不服通知，拒不到場，乙○○乃依法強制其到
    場，並由在場員警奉令將梅峰強制帶案調查，被告即基於妨
    害公務及傷害之犯意，以不法腕力掙脫並倒臥在地，迅即以
    腳踹踢乙○○等員而對依法執行職務之公務員施強暴，致乙
    ○○受有左手前臂瘀青（4×1.5公分）、擦傷（1公分）之
    傷害，因認被告係犯刑法第一百四十條第一項侮辱公務員、
    第一百三十五條第一項妨害公務及第二百七十七條第一項之
    傷害等罪嫌。
二、經訊被告固坦承於前揭時地，質疑介壽所警員乙○○之取締
    ，及嗣倒臥在地，揮踢四肢，不服逮捕等情，然堅否認其有
    妨害公務、傷害等犯行，並辯稱：賴注醒拋灑之花瓣並非廢
    棄物，警員取締有誤，其方上前質疑，期間其不知有口沬噴
    濺介壽所所長乙○○，如有，亦非故意為之。而其質疑員警
    取締賴注醒，非為妨害公務，於現場乙○○僅稱其違反社維
    法，然未告知其違反何法條，且如警員認其違反社維法大可
    開單，其逕行強制逮捕於法有違，應屬濫權，則其即無就逮
    之義務，其倒臥在地，揮踢四肢，僅係不服逮捕，警員既非
    依法執行公務，其當無妨害公務可言，且其非全力揮踢，亦
    無傷害之故意等語。
三、經查：
　　（一）九十五年間，因政治理念問題，政治團體及人民紛紛
　　　　　發起多件罷免總統之集會遊行，本案告訴人即介壽所
　　　　　所長乙○○亦証陳該所當日係因接獲情資至總統府前
　　　　　凱達格蘭大道現場執行聚眾防處勤務（聚眾事件之防
　　　　　阻及現場秩序維護），惟本件自上午九時四十三分起
　　　　　至十時許逮捕被告離去止，在凱達格蘭大道與重慶南
　　　　　路口北方停車廣場角落人行道現場，僅有身著紅衣、
　　　　　頭戴花環、手持花束及裝有花瓣塑膠袋之賴注醒及身
　　　　　褙後背包、套「罷免陳水扁」標語布條之被告二人，
　　　　　中間雖曾有二位女士先後行至總統府拒馬前停留一下
　　　　　即行離去，及掛有標語之宣傳車行經，亦未停留，是
　　　　  均未見群眾聚集，此有卷附警方蒐証錄影資料可按。
    （二）現場既未聚眾，而賴注醒與被告二人分別以灑花及身
　        著標語至總統府前廣場表達渠等個人理念、意見，依
          世界各民主國家均以憲法保障人民之言論自由，此乃
          言論表達之一種方式，自亦應受我憲法所保障，是陳
          泰元所長既已知二人係為表達理念前來，於賴注醒及
          被告無何違反法令舉動，逕認賴注醒灑花之舉為污染
          道路而予制止，顯係妨害他人之言論自由，其執法即
          有未當，致被告上前質疑其執法正當性，因而引發二
          人言語往來，雖乙○○所長指稱被告對其大聲斥責、
          咆哮，但究斥責或咆哮何內容？迄未見乙○○就其內
          容為具體陳述，僅稱：被告就上前來大聲斥責我們警
          方行為不當，而且對我們執法的立場有所懷疑（原審
          卷第一三七頁倒數第五、六行）；被告是在爭執我們
          對賴注醒之灑花行為之執法立場；是對警方制止行為
          表達異議，但質疑警方執法立場，且行為過當（同上
          卷第一四０頁第三～十一行筆錄）；並認被告因未達
          侮辱程度，故嗣依社維法第八十五條第一款規定逮捕
          被告。
    （三）按社維法第八十五條第一款規定：「對於公務員依法
          執行職務時，以顯然不當之言詞或行動相加，尚未達
          強暴脅迫或侮辱之程度者。」是此所謂『不當』言詞
          或行動，須就其言詞或行動之具體內容，客觀上一般
          人均認不當方屬之，非謂公務員主觀上認不當即可，
          乃本案如前所述，本案前揭警方現場蒐証錄影帶無聲
          音可供聽取，無從得知內容，舉發員警乙○○復未能
          具體指訴其言詞內容，則究有何不當？被告言語是否
          已屬違反社維法規定，乃事証不足，無從認定。至被
          告與乙○○交談中口沫噴濺一節，雖警方蒐証錄影帶
          錄得乙○○有當場以右手擦拭臉部動作，然因二人相
          靠甚近，並係於被告言語中所為，既未見被告有嘟嘴
          故意噴吐之情，衡請顯係因各人言語習性，無意間噴
          濺所致，被告辯稱不知情，可能係不小心為之等語，
          即可堪採信。且如員警乙○○認此舉係故意為侮辱之
          舉，則被告已然觸犯刑法侮辱公務員之罪，何以嗣後
          乙○○仍認被告未達侮辱，僅止於違反前揭社維法規
          ？
    （四）另違反社維法，依該法第四十二條之規定，對於現行
          違反本法之行為人，警察人員得即時制止其行為，並
          得逕行通知到場；其不服通知者，得強制到場。但確
          悉其姓名、住所或居所而無逃亡之虞者，得依前條規
          定辦理。而本案員警乙○○於法院均証陳：因被告多
          次於總統府前停留陳情抗議，早知被告之身份，故未
          於認被告違反社維法時，查証其身分（原審卷第一四
          二頁第十六行筆錄、本院九十六年五月卅一日審判筆
          錄第三頁倒數第十～六行），是員警縱認本案被告有
          違社維法，並知其身分無逃亡之虞，依前揭程序規定
          ，嗣行通知調查移送即可，況現場已有數十位員警待
          命，然除被告與賴注醒二人亦無其他民眾聚集，參以
          依蒐証錄影帶顯示，自被告上前與乙○○警員對話，
          期間乙○○有將兩手上舉以身體向前方式逼退被告，
          被告並因此退後，嗣來回走動，再上前對話等情，長
          達四分多鐘，應無何緊急狀況，須為立即逮捕情事，
          乃証人乙○○稱狀況急迫云云，即無足採，乃本案亦
          確無施強制力之必要。
    （五）如前所述，警員執法本可受公評，其初始對賴注醒之
          制止，已有不當，被告質疑，尚不得以對執法之質疑
          即遽認係不當言行，甚或妨害公務。被告辯稱其有聽
          乙○○指其違反社違法，要其到派出所，然未聽聞有
          告知違反何條款一節，核與在場証人賴注醒於法院結
          証：「在你們爭執時，有聽到警察說要做強制動作，
          就看到有人衝過去」、「有聽到員警說要把你帶走，
          你說你們憑什麼，警察動手抓你」、警察說要把你帶
          走到動手抓，實施連續動作很快，沒有幾秒鐘」（原
          審卷第一四五頁筆錄）等情相符，參以本案依蒐証錄
          影帶所示，被告於與員警乙○○對話四分多鐘後，即
          見乙○○指示後方員警並手指景福門方向，對被告說
          話，約五秒鐘，二制服員警以手拉手圈擋方式上前欲
          帶離被告，被告仍面對總統府方向之乙○○發話，欲
          前行，遭該二員警攔擋，即轉身面向景福門方向跨一
          步，旋向後蹲躦，致跌坐地面頭向後仰，後方一員警
          見狀即上前扶起，甫起身，即見乙○○上前自被告後
          方以左手自被告左腋下勾住被告左上臂，右手自被告
          肩後繞至右前胸方式逮捕被告逕往景福門方向走去，
          後方緊跟三、四名制服員警。則就錄影帶所示乙○○
          警員以手及言語對被告做指示、向後方員警指示至二
          員警手拉手上前，前後僅五秒鐘，在該時間內，要無
          可能對被告盡如於本院所陳告知「梅先生，現在對公
          務人員執行職務時，以不當言行相加，但未達強暴脅
          迫，已涉及違反社維法，我現在依法通知到我們駐地
          接受調查」之如此完整內容，乃本案復未盡施強制行
          為前行權利告知亦可堪認定。
　　（六）綜上經過，本案警員對賴注醒灑花之言論，依違反廢
　　　　　棄物清理法為制止，已有不當在先，經第三人即被告
　　　　　質疑，復以所謂不當言行，違反社維法欲強制被告到
　　　　　派出所，其程序及強制力之執行亦有未洽，即難認本
　　　　　案員警係依法執行職務，則被告認員警係濫權逮捕，
  　　　　以倒臥方式不服逮捕，即難認有妨害公務之犯意。至
　　　　　其倒臥時，先均無何動作，因警員上前壓制，此時被
　　　　　告臉部遭身上布條蓋住，無法見何人靠近，於員警分
　　　　　別拉提四肢時，被告旋即踢腳反抗，員警紛向後跳開
  　　　　，則被告稱其意僅不服逮捕，要無傷害乙○○之故意
　　　　　，因此係自倒臥後連續性之動作，且臉遭布條蓋住，
          員警亦知其係抗捕踢腿而跳離，亦足証被告意非傷人
　　　　　，所辯應可採信。
四、原審就公訴人起訴被告以濺口沬侮辱公務部分為無罪之判決
    ，要無違誤，公訴人上訴指摘應為有罪，為無理由，應予駁
    回。另對起訴被告以踢腳傷害警員乙○○拒捕部分，認係一
    行為涉犯刑法第二百七十七條第一項之傷害罪及第一百三十
    五條第一項（原判決理由漏載第一項）之妨害公務罪，即有
    未合，被告上訴指摘，為有理由，此部分自應由本院撤銷改
    判，並為被告無罪之諭知，以昭公允。
五、據上論斷，應依刑事訴訟法第三百六十八條、第三百六十九
    條第一項前段、第三百六十四條、第三百零一條第一項，判
    決如主文。
本案經檢察官許仲瑩到庭執行職務。
中　　華　　民　　國　 九十六 　年 　六 　月 　十四 　日
　　　　　　　　　刑事第六庭審判長法　官  林堭儀
　　　　　　　　　　　　　　　　  法　官  莊謙崇
　　　　　　　　　　　　　　　　  法　官  陳玉雲
以上正本證明與原本無異。
不得上訴。
                                  書記官  陳思云
中　　華　　民　　國　　96　　年　　6 　　月　　20　　日
